【裁判字號】    95,重上,67
【裁判日期】    950411
【裁判案由】    返還價金
【裁判全文】
臺灣高等法院民事判決                  95年度重上字第67號
上  訴  人  康和建設實業股份有限公司
法定代理人  乙○○
訴訟代理人  陳國雄律師
被 上訴 人  甲○○
訴訟代理人  李永然律師
            鍾元珧律師
上列當事人間返還價金事件，上訴人對於中華民國94年12月30日
臺灣臺北地方法院94年度重訴字第723號第一審判決提起上訴，
本院於94年3月28日言詞辯論終結，判決如下：
    主      文
原判決除命上訴人給付新臺幣七百七十五萬元，及其中新臺幣六
百七十五萬元自民國八十九年四月五日起，其中一百萬元自九十
四年六月三十日起，均至清償日止，按年息百分之五計算之利息
部分外，及該部分假執行之宣告，暨訴訟費用之裁判（除確定部
分外）均廢棄。
上廢棄部分，被上訴人在第一審之訴及其假執行之聲請均駁回。
其餘上訴駁回。
第一審（除確定部分外）、第二審訴訟費用由上訴人負擔百分之
九十九，餘由被上訴人負擔。
    事實及理由
一被上訴人起訴主張：伊於民國（下同）88年11月8日以總價新
  臺幣（下同）4,500萬元，向上訴人買受「榮耀敦南」大樓A棟
  14樓房地及地下層停車位3個（編號119、120、53）（下稱系
  爭不動產），兩造並簽定「榮耀敦南」土地暨房屋預定買賣契
  約書（下稱系爭契約），伊已於88年11月4日、同年月8日、89
  年4月5日給付訂金、簽約金及開工款計675萬元。詎上開工程
  自90年2月間起停工，嗣因康營建設股份有限公司加入經營，
  系爭不動產始得繼續營造，惟系爭契約之權利義務仍存在於兩
  造之間。詎上訴人在工程進度未達系爭契約所定付款條件時，
  即於92年10月間催告伊繳交第一期款45萬元，再於92年11月間
  催交第1、2期款共計90萬元。伊雖主張同時履行抗辯，惟上訴
  人仍於同年12月10日以伊未按期給付價金為由，解除系爭契約
  ，並於93年2月19日取得系爭建物使用執照後之同年5月24日發
  函催告伊於函到5日內繳交價金餘款3,825萬元，逾期即解除前
  開契約云云，然系爭契約經本院93年度重上字第566號（下稱
  前案）判決確認仍有效存在確定。上訴人即有依約交付系爭不
  動產，並將所有權移轉登記予伊之義務。經伊函催上訴人應於
  函到7日內依約交付系爭買賣標的物暨完成所有權移轉登記，
  逾期即以該函作為解除系爭買賣契約之意思表示，不另發函，
  上訴人仍未履行，且已將系爭不動產另移轉登記予第三人，其
  除應退還伊已繳價款675萬元外，並應賠償900萬元。伊暫予請
  求其中1,350萬元，爰依契約關係及民法第256條之規定，求為
  命上訴人給付1,350萬元，暨自89年4月5日起加計法定遲延利
  息之判決。
  上訴人則以：上開工程依系爭契約約定計算，1,300個日曆天
  之完工日期為92年10月27日，伊已於93年2月19日取得使用執
  照，無違約事由，被上訴人不得解除契約；況其催告伊於函到
  7日內，將系爭不動產交付並完成所有權移轉登記，或於94 年
  3月25日進行協商等語，與不動產所有權之移轉登記不可能於7
  日內完成之實務相關流程有違，其催告自屬不合法；且其於一
  函同時表示催告及解除契約之意思表示，於法不合；再被上訴
  人尚有餘款3,825萬元未付清，又未說明願否付款、能否於7天
  期間內籌足等情，其未依系爭契約第14條第2款履行其應為之
  對待給付前，不得請求伊交屋，被上訴人既不得請求伊交屋，
  則其解除契約不合法；此外，其請求之違約金過高，應予核減
  云云，資為抗辯。
二原審命上訴人給付775萬元，及自89年4月5日加計法定遲延利
  息，駁回被上訴人其餘之請求，上訴人提起上訴，聲明：
  (一)原判決不利上訴人部分廢棄。
  (二)上廢棄部分，被上訴人在第一審之訴及其假執行之聲請均駁
    回。
  被上訴人則聲明：上訴駁回。
  （被上訴人就原審敗訴部分未據提起上訴）。
三被上訴人主張前揭事實，提出系爭買賣契約、統一發票、存證
  信函、本院93年度重上字第566號民事判決、建物登記第二類
  謄本、上訴人存證信函等件為證（原審卷第8-30、54、57-60
  頁至第60頁），上訴人就上開證物不爭執。
  (一)按「物之出賣人，負交付其物於買受人，並使其取得該物所
    有權之義務」、民法第348條第1項定有明文。準此，買賣契
    約有效存在時，出賣人對買受人負有依約交付買賣標的物，
    並使買受人取得該物所有權之義務至明。系爭買賣契約於前
    案確定判決之訴訟程序言詞辯論終結前，未經兩造合法解除
    〔見該判決事實與理由欄第四段(四)小段：「兩造既未能提出
    證據足證系爭契約業經解除，則上訴人甲○○主張系爭契約
    業經兩造合意解除云云，上訴人康和公司主張系爭契約業經
    其行使解除權而解除云云，均無可採」（原審卷第26頁背面
    ）〕，仍屬有效存在，揆諸首揭法條，上訴人即有依約交付
    系爭不動產並將其所有權移轉登記予被上訴人之義務。
  (二)另系爭契約第18條第2項約定：「乙方（上訴人）除因逾期
    完工應依照第9條規定辦理外，若有增加價款之要求或違約
    不賣，甲方（被上訴人）除有權要求乙方（上訴人）依約履
    行外，並得定期催告乙方（上訴人）限期改善，乙方（上訴
    人）逾期仍未改善者，甲方（被上訴人）得解除契約‧‧‧
    」（原審卷第18、19頁）；而按「給付無確定期限者，債務
    人於債權人得請求給付時，經其催告而未為給付，自受催告
    時起，負遲延責任‧‧‧」、「前項催告定有期限者，債務
    人自期限屆滿時起負遲延責任」、「契約當事人之一方遲延
    給付者，他方當事人得定相當期限，催告其履行，如於期限
    內不履行時，得解除其契約」，民法第229條第2項前段、第
    3項、第254條分別定有明文〔按被上訴人同時依系爭契約第
    18條約定、民法第254條規定解除系爭契約（原審卷第79 頁
    背面、第112、113條）〕。契約當事人之一方因他方遲延給
    付而定期催告其履行時，同時表明如於期限內不履行，契約
    即解除，係附有停止條件之解除契約之意思表示，如他方
    當事人未依限履行，則條件成就，即發生解除契約之效力，
    無須另為解除契約之意思表示（最高法院87年度台上字第
    564號判決旨參照）。準此，債務人遲延給付，經債權人催
    告定期催告其履行，並同時表示如於期限內仍不履行即解除
    契約者，債務人不於催告期限內履行，契約即當然解除，債
    權人無須再為解除契約之意思表示。系爭契約第18條第2項
    約定之意旨與民法第229條第2項前段、第3項、第254條之意
    旨同，就上開附有停止條件之解除之意思表示等之說明，於
    被上訴人依系爭契約第18條第2項解除系爭契約時，應為同
    一之解釋。
  (三)查被上訴人於94年3月21日發函催告上訴人應於函到7日內依
    約交付系爭買賣標的物並完成所有權移轉登記，並表示逾期
    即以該函作為解除系爭買賣契約之意思，不另發函，及上訴
    人於收受送達後，未於同年月29日以前履行上開義務等情，
    亦據其提出存證信函為證（原審卷第29-30頁），是被上訴
    人依上開函文所為解除契約之意思表示，揆諸上段說明，應
    為合法有據。上訴人雖抗辯原告上揭第0421號函所定催告期
    間僅7日，並不相當，不生解除契約之效力云云。惟查上訴
    人於93年2月19日即取得系爭房屋之使用執照，依據經驗法
    則，身為建商之上訴人必設法儘早將各專有部分區分所有權
    移轉予買受人並完成點交，以儘快取得銀行對買受人貸款之
    撥付，用以償還其建築融資，並減輕其管理費等之負擔。顯
    然經過1年時間，上訴人早已完成大部分專有部分之點交及
    移轉，實無不能即刻將系爭房地點交予被上訴人並送件申請
    所有權移轉登記之情事，則被上訴人94年3月22日催告其於
    同年3月29日以前交付系爭房地，上訴人應不至於無法提出
    給付而得謂期限顯不相當。再觀上訴人94年4月27日（94 ）
    瑞國律字第0409號函覆內容（原審卷第54頁），仍持與前案
    為同一主張，謂：「‧‧‧買賣契約業經本公司於93年5 月
    24日發函解除在案」〔參見系爭前案判決事實與理由欄第四
    段(一)小段（本院卷第25頁背面）〕，顯無履約之意思，遑論
    上訴人已自承其於前案判決前即已將系爭不動產轉賣訴外人
    鄭安琪〔（原審卷第98-99頁）按前案係於94年3月3日判決
    ，鄭安琪取得系爭房地所有權登記日期為94年1月18日〕，
    並有被上訴人提出之臺北市建物登記第二類謄本在卷可憑（
    原審卷第28、99頁），是上訴人已無履約之可能，其再辯稱
    被上訴人所定催告期限不相當，無法在期限內提出給付云云
    ，即無可取。
  (四)上訴人另辯稱其委由開瑞法律事務所發函被上訴人主張同時
    履行抗辯權云云。然按債務人享有同時履行抗辯權者，在未
    行使此抗辯權以前，仍可發生遲延責任之問題，必須行使以
    後始能免責（最高法院50年度台上字第1550號判例參照）。
    準此，債務人遲延給付者，須主張同時履行抗辯後，始能免
    除其遲延責任，債務人未主張同時履行抗辯前，債權人仍非
    不得請求其負擔遲延責任而依法解除契約。查上訴人委託開
    瑞法律事務所94年4月27日（94）瑞國律字第0409號函（原
    審卷第54頁）函覆內容，無表示被上訴人應同時給付價金，
    其始願提出給付之旨，而係否認系爭契約之效力，並要求兩
    造重新訂約，不能認為已為同時履行抗辯權之行使，自無從
    免除其給付遲延之責任。遑論被上訴人於其發函前已依法解
    除契約，上訴人更無再主張同時履行抗辯之餘地。被上訴人
    委由永然聯合法律事務所以94年5月6日（94）（5）然法三
    字第0443號函對上訴人確認本件買賣契約業於同年3月29 日
    因上訴人未於催告期間內提出給付而解除後，上訴人再委由
    開瑞法律事務所以同年5月20日（94）瑞國律字第0504號函
    覆時，始提出同時履行抗辯（原審卷第59頁）。惟系爭契約
    既經被上訴人合法解除，有如前述，上訴人事後主張同時履
    行抗辯，揆諸前開說明，仍不生任何效力；況系爭房地已由
    上訴人移轉登記鄭安琪，有如前述，上訴人已無履行之可能
    ，其辯稱被上訴人應同時履行給付價金餘款之義務云云，自
    無足採。上訴人於本院改稱其交付系爭房地、為所有權移轉
    登記等與被上訴人給付價金非屬同時履行，而係被上訴人有
    先行給付價金之義務，其方負有交付房地、為所有權移轉登
    記之義務，則被上訴人於未繳納全部餘款前，不得請求其交
    付房地並為所有權移轉登記云云。查系爭契約第14條第2款
    固約定：「本社區建造竣工後，於甲方（被上訴人）繳清各
    期款項‧‧‧並全部履行各款項義務後，甲方（被上訴人）
    始得要求乙方（上訴人）交屋」（原審卷第16頁），然系爭
    房地已由上訴人移轉登記鄭安琪，上訴人無履行之可能，更
    無與被上訴人同時履行之可能，均如前述，則依舉重明輕之
    法理，上訴人辯稱被上訴人應先為給付價金餘款義務，其再
    將系爭房地交付並為所有權移轉登記予上訴人云云，亦因其
    已無履行之可能而無足採。上訴人再辯稱被上訴人自92年9
    月26日起陷於給付遲延，其解除契約不合法云云。查上訴人
    固於92年10月8日、同年11月18日函催被上訴人繳納第1、2
    期款共90萬元，並於同年12月10日以其未給付價金為由，解
    除系爭契約。然上訴人遲至92年12月25日止仍未完成外部鋁
    窗安裝及鷹架拆除，顯見被上訴人應繳納第1、2期款之條件
    尚未成就，為兩造所不爭執等事實，業經前案判決確認在案
    （原審卷第26頁四、(二)部分。是上訴人上開催告不合法，被
    上訴人即無陷於給付遲延之情形，上訴人上開辯解，即無可
    取。
  (五)以上，上訴人已將系爭房地移轉登記予第三人，無法再將系
    爭契約之買賣標的物即系爭房地交付並為所有權移轉登記予
    被上訴人，該當於系爭契約第18條第2項「乙方（上訴人）
    ）除因逾期完工應依照第9條規定辦理外，若有增加價款之
    要求或違約不賣，甲方（被上訴人）除有權要求乙方（上訴
    人）依約履行外，並得定期催告乙方（上訴人）限期改善，
    乙方（上訴人）逾期仍未改善者，甲方（被上訴人）得解除
    契約‧‧」約定之「違約不賣」，被上訴人據以定期催告上
    訴人限期改善，上訴人逾仍未改善，被上訴人自得解除契約
    。系爭契約既經被上訴人合法解除，依系爭契約第18條第2
    項另約定「‧‧‧解除契約時，乙方（上訴人）除應將甲方
    （被上訴人）已繳價款退還甲方（被上訴人）外，並賠償本
    約買賣總價百分之二十計算之金額予甲方（被上訴人）」（
    原審卷第18-19頁），被上訴人請求上訴人返還已繳價款675
    萬元，於法有據。另按約定之違約金過高者，法院得減至相
    當之數額，民法第252條定有明文。至於是否相當，即須依
    一般客觀事實，社會經濟狀況及當事人所受損害情形，以為
    斟酌之標準。且約定之違約金過高者，除出於債務人之自由
    意思，已任意給付，可認為債務人自願依約履行，不容其請
    求返還外，法院仍得依前開規定，核減至相當之數額（最高
    法院79年台上字第1915號判例參照）。而債務已為一部履行
    者，亦得比照債權人所受利益減少其數額（最高法院49年台
    上字第807號判例參照）。原審審酌兩造自簽立系爭契約後
    之履約情狀、被上訴人已請求上訴人給付遲延完工部分之損
    害賠償546,750元本息確定（原審卷第24頁），參諸目前社
    會經濟狀況、銀行借貸利率等情，命上訴人賠償違約金100
    萬元，被上訴人就其敗訴部分未提起上訴，本院認於上訴人
    舉證證明約定之違約金或原審判命給付之違約金確有過高情
    事前，難認原審判准之 該100萬元違約金有何過高之情形。
    從而，被上訴人請求上訴人返還價款675萬元、違約金100萬
    元，計775萬元，即屬有據。
  (六)被上訴人另請求被上訴人自89年4月5日起加計法定遲延利息
    云云。就被上訴人請求上訴人返還其於88年11月4日、同年
    月8日、89年4月5日依序給付訂金135萬元、簽約金270萬元
    、開工款270萬元（原審卷第21、22頁）計675萬元部分，依
    民法第259條第2款「受領之給付為金錢者，應附加自受領時
    起之利息償還之」之規定，其請求上訴人附加自受領時起之
    利息，並以最後一筆89年4月5日為起算點，核無不合。然被
    上訴人就其餘100萬元違約金部分，不得依上開規定請求自
    89年4月5日起算之法定遲延利息，而按「給付有確定期限者
    ，債務人自期限屆滿時起，負遲延責任。給付無確定期限者
    ，債務人於債權人得請求給付時，經其催告而未為給付，自
    受催告時起，負遲延責任。其經債權人起訴而送達訴狀，或
    依督促程序送達支付命令，或為其他相類之行為者，與催告
    有同一之效力」，民法第229條第1項、第2項定有明文。被
    上訴人請求上訴人給付違約金100萬元部分，非屬給付有確
    定期限者，僅得請求自上訴人受催告時起之法定遲延利息。
    上訴人於94年6月29日收受被上訴人起訴狀繕本，有送達證
    書可參（原審卷第35頁），是此部分被上訴人僅得請求上訴
    人給付自94年6月30日起至清償日止，按年息5％計算之利息
    。
四綜上所述，被上訴人依系爭契約第18條第2項之約定，請求上
  訴人給付775萬元，及其中675萬元自89年4月5日起，其中100
  萬元自94年6月30日起，均至清償日止，按年息5％計算之利息
  ，於法有據，應予准許，其逾此範圍之請求，於法無據，應予
  駁回。上開不應准許部分（即除准許部分外），原審為上訴人
  敗訴之判決，尚有未洽，上訴意旨指摘此部分原判決不當，求
  予廢棄改判，為有理由，應由本院予以廢棄，改判如主文第2
  項所示。上開應准許部分，原審為上訴人敗訴之判決，並依兩
  造之聲請酌定相當擔保金分別為假執行及免為假執行之諭知，
  核無不合，上訴意旨指摘此部分原判決不當，求予廢棄改判，
  為無理由，應予駁回。
五本件因事證已臻明確，兩造其餘攻擊、防禦方法及所為之立證
  ，與判決之結果不生若何影響，無庸再逐一予以論究，合併敘
  明。
據上論結，本件上訴為一部有理由，一部無理由，依民事訴訟法
第450條、第449條第1項、第79條，判決如主文。
中    華    民    國    95    年    4     月    11    日
                  民事第十六庭審判長法  官  沈方維
                                    法  官  王淇梓
                                    法  官  湯美玉
正本係照原本作成。
康和建設實業股份有限公司如不服本判決，應於收受送達後20日
內向本院提出上訴書狀，其未表明上訴理由者，應於提出上訴後
20 日內向本院補提理由書狀（均須按他造當事人之人數附繕本
）上訴時應提出委任律師或具有律師資格之人之委任狀；委任有
律師資格者，另應附具律師資格證書及釋明委任人與受任人有民
事訴訟法第466條之一第一項但書或第二項（詳附註）所定關係
之釋明文書影本。
甲○○不得上訴。
中    華    民    國    95    年    4     月    12    日
                                    書記官  賴淑真
附註：
民事訴訟法第四百六十六條之一（第一項、第二項）：
對於第二審判決上訴，上訴人應委任律師為訴訟代理人。但上訴
人或其他法定代理人具有律師資格者，不在此限。
上訴人之配偶、三親等內之血親、二親等內之姻親，或上訴人為
法人、中央或地方機關時，其所屬專任人員具有律師資格並經法
院認為適當者，亦得為第三審訴訟代理人。


司法院資訊處製作；財團法人民間司法改革基金會備份。
